最高法院刑事判決　　　　　　九十四年度台上字第四四九四號
　　上　訴　人　台灣高等法院檢察署檢察官
　　被　　　告　甲○○
上列上訴人因被告偽造文書案件，不服台灣高等法院中華民國九
十四年四月二十七日第二審更審判決（九十三年度上更(一)字第三
八０號，起訴案號：台灣桃園地方法院檢察署八十七年度偵字第
五七六一、一六０六二號），提起上訴，本院判決如下：
    主  文
原判決撤銷，發回台灣高等法院。
    理  由
本件原判決以公訴意旨略謂：被告甲○○與黃鳳春（業經判決無
罪暨免訴確定）係夫妻關係；與李文治、李文鈺、李文正、李文
祥及李文瑞（上揭五人已各被判刑確定）暨告訴人李文鏡係兄弟
關係。被告與李文治、李文鈺、李文正、李文祥及李文瑞等六人
，基於共同概括犯意之聯絡，先於民國七十七年四月十八日，明
知渠等之父李阿桶因肺炎、腦中風、慢性腎功能不全及多處褥瘡
等病症住院，意識已呈昏迷狀態，竟於抵押權設定契約書義務人
欄上盜蓋李阿桶之印文，表示李阿桶同意設定新台幣（下同）二
千萬元抵押權予黃鳳春之意思，並持以行使向桃園縣中壢地政事
務所申請抵押權登記，使該管公務員於同年月二十二日將該不實
事項登載於職務上所掌之土地登記簿公文書。復於同年月二十五
日，在買賣所有權移轉契約書上盜蓋李阿桶之印文，以示李阿桶
同意將坐落桃園縣中壢市○○段111─7、─8、─9地號等三筆土
地移轉登記予被告等六人之意思，並持以行使向上揭地政事務所
申請所有權移轉登記，使該管公務員於七十八年一月七日將該不
實事項登載於職務上所掌之土地登記簿公文書，均足生損害於李
阿桶及地政事務所對於地政登記管理之正確性。嗣李阿桶於七十
七年六月十四日病逝，被告等六人，未經告訴人同意，共同偽造
不實之遺產分割協議書，將李阿桶所遺不動產即坐落同上地段11
1、111─3、111─5及111─6 地號等四筆土地，分別由被告與李
文祥、李文治、李文正各取得二十一分之二，李文瑞、李文鈺各
取得二十一分之三，而同係第一順位繼承人之李文鏡僅取得二十
一分之一，並持以行使向上揭地政事務所申請所有權移轉登記，
使該管公務員於八十二年一月十六日將該不實事項登載於職務上
所掌之土地登記簿公文書，均足生損害於告訴人及地政事務所對
於地政登記管理之正確性。因認被告涉犯刑法第二百十六條、第
二百十條之行使偽造私文書、第二百十四條之使公務員登載不實
文書及第三百三十九條第一項之詐欺取財罪嫌。經審理結果，認
為不能證明被告犯罪，因而撤銷第一審關於被告部分之科刑判決
，改判諭知無罪。固非無見。
惟查：與待證事實具有重要關係，在客觀上認為應予調查，始足
為判斷事實及法律適用基礎之證據，縱然已經調查，但其內容尚
未明瞭者，即與未經調查無異，遽行判決，自有應於審判期日調
查之證據而未予調查之違法。又刑法所稱之「偽造文書」行為，
係指無權製作而擅自製作，且文書之內容係出於虛構者而言，故
如未經權利人之授權或同意，而製作內容虛構之文書，縱不違背
名義人之本意，仍難視之為有權製作內容並非虛構之文書，而解
免其偽造文書罪責。本件原判決既認被告之（養）父李阿桶（按
出家法號為釋傳化）「當時既患重病住院，昏迷、嗜睡時間甚長
，後來復發生腦中風，於偶爾清醒下，是否能同意」（見原判決
第八頁第十五至十七行），似認李阿桶早已無法為清楚之意思表
示，乃又謂依李阿桶生前所立之贈與契約書及寫給被告信函意旨
，足徵被告等兄弟「深知其父阿桶有要將上揭111 地號土地贈與
廣天寺之心願」（見原判決第九頁倒數第五至一行、第十頁第一
行），進而認因受限於當時法令規定，無法以信託方式為登記，
始以買賣為由辦理土地所有權移轉登記（見原判決第十頁第七至
十四行），然則李阿桶係於六十二年三月二十五日書立贈與契約
，其內容係為其子女、妻子分產所作，並表明絕大部分土地欲供
作廣天寺建築之用，有該贈與契約書影本在案可稽（見原審上訴
卷第一宗第三十七頁），卻直至七十七年重病在床，仍未親自辦
理將土地捐贈廣天寺之移轉登記事宜，其心願是否已經改變？原
審未予查明，遽行判決，已有證據調查未盡之違失。又被告主導
於李阿桶病危之際，趕立李阿桶為義務人之契約，將土地約定移
轉為其等兄弟名義，而非廣天寺，何以得視為係意在完成李阿桶
之心願，等同於已獲李阿桶之授權或同意？原判決未說明其理由
，亦有判決不備理由之違法。倘被告係明知李阿桶已無法清楚表
示同意或授權訂立契約，而仍私自以李阿桶名義書立契約書，似
應認已該當於刑法偽造文書之概念，原判決竟謂「尚難認被告甲
○○等人有何偽造文書……之故意」，不無判決不適用法則之違
誤。尤以在李阿桶死亡之後，其繼承人劉李玉英尚以存證信函表
明反對將上揭土地申辦移轉登記之意思，有該存證信函影本存卷
可憑（見第一審卷第三四八頁），乃被告復執意以「買賣」為由
，而非「繼承」為原因，委請不知詳情之代書辦理內容虛構之所
有權移轉登記，是否足令地政機關誤信李阿桶斯時猶存於世而能
負擔義務，致其地政資料管理之正確性，及劉李玉英與告訴人之
權益受損？似亦有詳加研求之餘地。檢察官上訴意旨執以指摘，
應認原判決仍有撤銷發回更審之原因。至被告被訴虛偽設定抵押
權及不實遺產分割協議書，而使公務員登載不實文書之不得上訴
第三審部分，因公訴人認與行使偽造私文書部分，有裁判上一罪
關係，基於審判不可分之原則，自應一併發回。
據上論結，應依刑事訴訟法第三百九十七條、第四百零一條，判
決如主文。
中　　華　　民　　國　九十四　年　　八　　月　 十八　 日
                      最高法院刑事第九庭
                          審判長法官  張　淳　淙
                                法官  張　春　福
                                法官  呂　丹　玉
                                法官  洪　昌　宏
                                法官  李　伯　道
      本件正本證明與原本無異
                                      書  記  官
中　　華　　民　　國　九十四　年　　八　　月　二十四　日
                                                      v
